【裁判字號】    97,重訴,183
【裁判日期】    980225
【裁判案由】    終止信託關係等
【裁判全文】
臺灣新竹地方法院民事判決             97年度重訴字第183號
原      告  己○○
            戊○○
共      同
訴訟代理人  姜震律師
被      告  丁○○○
            乙○○
            丙○○
兼上三人
共    同
訴訟代理人  甲○○
上列當事人間請求返還信託物事件，本院於民國98年2月11日言
詞辯論終結，判決如下：
    主      文
被告應連帶將新竹縣政府竹北（縣治三期）區段徵收計劃，徵收
坐落竹北市○○○段第一八二之一五、一八二之三一地號土地後
，用以折抵該地地價補償之抵價地權利，其中六分之二移轉予原
告己○○；其中六分之一移轉予原告戊○○。
訴訟費用由被告連帶負擔。
本判決得假執行。
    事實及理由
一、原告主張：
（一）訴外人林慶興即被告等之被繼承人，為原告己○○之姐夫
      、原告戊○○之姨丈。訴外人林慶興於民國77年4月12日
      與蘇獻彰、呂龍吉、黃雲銘、王清秀及張萬樹共6人，共
      同承買竹北鄉○○○段182-13、182-15、173-15及182-31
      地號等土地，當時並約定以呂龍吉之名義登記為所有權人
      。上開共同承買土地中，訴外人林慶興出資部分，原係原
      告2人與訴外人林慶興約定以訴外人林慶興出資6分之3，
      原告己○○出資6分之2，原告戊○○出資6分之1，並以訴
      外人林慶興為共同承買土地約定書名義人之方式合資購買
      ，同時約定將來訴外人林慶興取得土地部分亦信託以林慶
      興之名義為登記。
（二）嗣蘇獻彰、呂龍吉、黃雲銘、王清秀、張萬樹、林慶興等
      6人，約定就共同承買土地中由林慶興取得竹北市○○○
      段182-15地號，面積145平方公尺，權利範圍84分之15 以
      及同地段182-31地號，面積11,068平方公尺，權利範圍84
      分之15之2筆土地，並已於89年9月19日依約登記予訴外人
      林慶興。
（三）95年間，原告2人與林慶興合資購買並信託登記為林慶興
      名義之竹北市○○○段182-15、182-31地號（應有部分均
      為84分之15）等2筆土地，由新竹縣政府區段徵收，並經
      新竹縣政府核定該2筆土地之應領地價補償費合計新台幣
      19,088,054元，訴外人林慶興遂依土地徵收條例第40條規
      定，就前開被徵收之系爭2筆土地，應領之補償地價提出
      申請發給抵價地，並經新竹縣政府核准於完成抵價地分配
      作業程序後發給抵價地。然訴外人林慶興於97年6月6日辭
      世，原告與訴外人林慶興之信託關係因此而當然終止。被
      告丁○○○、乙○○、甲○○、丙○○為受託人即訴外人
      林慶興之配偶及第一順序之直系血親卑親屬且無拋棄繼承
      情事，依民法第1138條、1148條及第1153條規定，自應概
      括承受被繼承人林慶興基此契約所負之一切債務並負連帶
      清償責任。
（四）按因不可歸責於債務人之事由，致給付不能者，債務人免
      給付義務。債務人因前項給付不能之事由，對第三人有損
      害賠償請求權者，債權人得向債務人請求讓與其損害賠償
      請求權，或交付其所受領之賠償物，民法第225條第1、2
      項分別定有明文。而民法第225條第2項規定債務人因不可
      歸責於債務人之事由，而免給付義務，對第三人有損害賠
      償請求權者，債權人得向債務人請求讓與其損害賠償請求
      權或交付其所受領之賠償物，其立法目的在使債權人得向
      債務人請求給付不能之代替利益。倘若債務人因給付之標
      的遭政府徵收，以致給付不能，卻受領有徵收補償金或抵
      價地（或其權利），雖該補償金或抵價地（或其權利）並
      非損害賠償，而無民法第225條第2項之適用，惟該補償金
      或抵價地（或其權利）既為給付標的之代替利益，則基於
      使債權人得向債務人請求給付不能之代替利益之同一法律
      上理由，應類推適用民法第225條第2項規定，容許債權人
      請求債務人讓與其受領之補償金或抵價地，以彌補法律漏
      洞。是依類推適用民法第225條第2項意旨，原告自得請求
      被告等人應連帶將新竹縣政府竹北（縣治三期）區段徵收
      計劃，徵收系爭2筆土地後，用以折抵該地地價補償之抵
      價地權利，其中6分之2移轉予原告己○○；其中6分之1移
      轉予原告戊○○。
（五）為此，原告聲明如下：
  １、被告應連帶將新竹縣政府竹北（縣治三期）區段徵收計劃
      ，徵收坐落竹北市○○○段第182-15、182-31地號土地後
      ，用以折抵該地地價補償之抵價地權利，其中6分之2移轉
      予原告己○○；其中6分之1移轉予原告戊○○。
  ２、訴訟費用由被告等連帶負擔。
二、被告於本院言詞辯論時同意原告之請求，並對於原告主張之
    訴訟標的為認諾之表示。
三、本院之判斷：
（一）按當事人於言詞辯論時為訴訟標的之認諾者，應本於其認
      諾為該當事人敗訴之判決，民事訴訟法第384條定有明文
      。又被告既於言詞辯論時為訴訟標的之認諾，法院即應不
      調查原告所主張為訴訟標的之法律關係是否存在，而以認
      諾為該被告敗訴之判決基礎。
（二）查原告起訴請求被告連帶將新竹縣政府竹北（縣治三期）
      區段徵收計劃，徵收坐落竹北市○○○段第182-15、182-
      31地號土地後，用以折抵該地地價補償之抵價地權利，其
      中6分之2移轉予原告己○○；其中6分之1移轉予原告戊○
      ○等情，業經被告於本院98年2月11日言詞辯論程序時，
      就原告上開請求表示承認，並為認諾在案（見本院97 年
      10月16日言詞辯論筆錄），揆諸前揭說明，本院自應本於
      被告之認諾為其敗訴之判決。
（三）從而，原告依終止信託關係之法律關係，請求被告移轉如
      主文第1項所示之權利，為有理由，應予准許。
四、按本於被告認諾之判決，法院應依職權宣告假執行，民事訴
    訟法第389條第1項第1款定有明文。本件就原告前揭請求，
    既係本於被告之認諾而為其敗訴之判決，自應依前開法條之
    規定，就原告之上開請求，對被告依職權宣告假執行。
五、據上論結，原告之訴為有理由，依民事訴訟法第384條、第
    85條第2項、第389條第1項第1款，判決如主文。
中    華    民    國    98    年     2    月    25    日
                  民事第一庭    法  官  蔡孟芳
以上正本係照原本作成。
如對本判決上訴，須於判決送達後20日內向本院提出上訴狀。
中    華    民    國    98    年     2    月    25    日
                                書記官  李慧娟


司法院資訊處製作；財團法人民間司法改革基金會備份。
